【裁判字號】    98,易,2298
【裁判日期】    981210
【裁判案由】    詐欺
【裁判全文】
臺灣板橋地方法院刑事判決              98年度易字第2298號
公  訴  人  臺灣板橋地方法院檢察署檢察官
被      告  丁○○
上列被告因詐欺案件，經檢察官提起公訴（98年度偵字第16975
號），本院判決如下：
    主  文
丁○○幫助意圖為自己不法之所有，以詐術使人將本人之物交付
，處有期徒刑參月，如易科罰金，以銀元參佰元即新臺幣玖佰元
折算壹日，減為有期徒刑壹月又拾伍日，如易科罰金，以銀元參
佰元即新臺幣玖佰元折算壹日。
    事  實
一、丁○○明知一般人無故取得與己無特殊情誼之他人金融帳戶
    使用，常與財產犯罪之需要密切相關，而可預見向他人蒐集
    金融帳戶使用者，可能係將該帳戶作為自己或提供他人實行
    詐欺取財犯罪之用，猶基於縱幫助他人遂行詐欺取財犯罪亦
    不違背本意之不確定故意，先於民國92年3 月25日，前往址
    設臺北縣板橋巿漢生東路171 號之中華郵政股份有限公司板
    橋海山郵局，申請開設帳號0000000-0000000 號帳戶並請領
    該帳戶存摺，再於92年4 月1 日，前往同一郵局，請領該帳
    戶提款卡，旋於領得該帳戶存摺及提款卡後，在址設臺北縣
    板橋巿長安街之全家便利商店前，將該帳戶存摺、提款卡併
    同密碼，交付予真實姓名年籍不詳之成年男子使用。嗣該名
    不詳男子取得上開帳戶資料後，遂意圖為自己不法之所有，
    基於詐欺取財之犯意，先後於92年4 月5 日、92年4 月8 日
    、92年4 月9 日、92年4 月12日，以「假中獎、真詐財」之
    方法，分別訛騙丙○○、甲○○、戊○○、乙○○依指示前
    往金融機構附設之自動櫃員機操作匯款各新臺幣（下同）7,
    918 元、41,866元、23,506元、15,028元至丁○○開設之前
    揭板橋海山郵局帳戶內，而該等款項旋即遭該名不詳男子提
    領一空。嗣經警於98年間主動派員清查金融帳戶，再以內政
    部警政署刑事警察局刑案紀錄查詢電腦系統過濾後，發現前
    述被害人詐騙之情事，而得悉上情。
二、案經高雄縣政府警察局移請臺灣板橋地方法院檢察署檢察官
    提起公訴。
    理  由
一、按被告以外之人於審判外之言詞或書面陳述，除法律有規定
    者外，不得作為證據；又被告以外之人於審判外之陳述，經
    當事人於審判程序同意作為證據，法院審酌該言詞陳述或書
    面陳述作成時之情況，認為適當時，亦得為證據，刑事訴訟
    法第159 條第1 項、第159 條之5 第1 項分別定有明文。查
    本案以下所引各項證據，均經檢察官及被告丁○○於審判程
    序同意作為證據，而本院審酌該等證據核無違法取證或證明
    力顯然過低之情事，依各該陳述作成時之狀況，並無不適當
    之情況，自均得為證據，合先敘明。
二、訊據被告固坦承曾在前述時間及地點將其開設之上開板橋海
    山郵局帳戶存摺、提款卡及密碼交予真實姓名年籍不詳之成
    年男子，嗣該帳戶遭該名不詳男子用以詐騙被害人丙○○、
    甲○○、戊○○、乙○○匯入款項等情不諱，惟矢口否認有
    何幫助詐欺取財犯行，辯稱：伊去應徵理財專員之業務人員
    ，對方表示要辦理薪資轉帳，伊就將帳戶存摺、提款卡及密
    碼交給對方，對方說隔天就會將這些資料還給伊，但伊隔天
    打電話給對方，對方卻一直拖延，經過十幾天後，對方都沒
    有通知伊上班，伊就去郵局辦理掛失，伊沒有幫助詐騙集團
    ，伊當時因為急需要工作，沒有想那麼多云云。經查：
  (一)被害人丙○○、甲○○、戊○○、乙○○在前述時間及地點
    遭不詳人士以「假中獎、真詐財」之手法，訛騙渠等分別匯
    款7,918 元、41,866元、23,506元、15,028元至被告開設之
    帳號0000000-0000000 號板橋海山郵局帳戶等情，業據渠等
    4 人於警詢時指述綦詳，並有開戶資料、客戶歷史交易清單
    各1 件附卷可稽，足堪認定。
  (二)至被告雖辯稱：其為應徵工作，始依對方指示交付上開板橋
    海山郵局帳戶存摺、提款卡及密碼，並無幫助詐欺取財之意
    思云云。惟其於警詢陳稱：伊於92年3 月間，因無工作，生
    活有困難，某日（詳細日期已忘記）在中國時報分類廣告（
    第幾版已忘記）上看到有人要應徵隨車小弟，就打電話應徵
    云云，嗣於檢察官初訊時改稱：伊當時是去應徵派報工作云
    云，再於檢察官複訊時供稱：伊是去應徵業務云云，並提出
    刊登應徵「代辦現金卡業務助理」廣告之中國時報影本1 份
    ，則其對於當時應徵之工作內容，說詞一再反覆，每次所稱
    之工作性質亦迥然不同，且其原於警詢時陳明已忘記報載徵
    人廣告所刊登之日期及版面，何以能於偵查中明確提出其當
    時所看到之報紙影本？顯有可疑，是其辯稱係為應徵工作一
    節，已難逕為採信。
  (三)況且，被告於警詢、偵查中及本院訊時時供陳：伊忘記應徵
    工作之公司名稱，也沒有到過這家公司，對方要求伊提供帳
    戶存摺、提款卡及密碼，並約在臺北縣板橋巿長安街之全家
    便利商店交付等情，則其於應徵工作時均未曾至公司之營業
    處所面試，對於該公司之名稱、地址亦毫無所悉，即應對方
    要求任意交付其開設之板橋海山郵局帳戶存摺、提款卡及密
    碼，與一般求職程序顯然有異。再參酌於金融機構開設存款
    帳戶暨請領存摺及提款卡，係針對個人身份之社會信用而予
    以資金流通之經濟活動，具有強烈之屬人性格，而金融帳戶
    作為個人理財之工具，申請開設並無任何特殊之限制，一般
    民眾皆得以存入最低開戶金額之方式在不同金融機構申請數
    個帳戶使用，乃公眾所週知之事實，亦為被告所應知，是依
    一般人之社會經驗，若遇不熟識之人不以自己名義自行向金
    融機構申請帳戶，反而向他人蒐集金融帳戶使用，乃甚為怪
    異之事，衡諸常情，提供帳戶者對於該等帳戶是否係供合法
    使用，絕無不起疑心之理。又以今日社會，利用人頭帳戶供
    作詐欺取財犯罪工具之事，迭有所聞，亦經傳播媒體廣為報
    導，被告對此應無不知之理，自可預見向其收受帳戶存摺及
    提款卡之真實姓名年籍不詳男子可能利用其提供之金融機構
    帳戶供作詐騙他人匯入款項之用，藉由將詐欺所得金錢存入
    後再行領出之過程，以達到隱瞞資金流向及避免提款行為人
    身份曝光之目的，而被告未詳究該名不詳男子取得金融機構
    帳戶存摺及提款卡之用途為何，即貿然將重要且專屬個人之
    金融機構帳戶存摺及提款卡交予該名不詳男子使用，顯有容
    認該名不詳男子利用其開設之金融機構帳戶作為詐欺取財犯
    罪工具發生之本意，其確有幫助他人詐欺取財之不確定故意
    ，至為灼然。是被告辯稱：伊並無幫助詐欺取財之故意云云
    ，不足採信。
  (四)綜上所述，本案事證明確，被告犯行堪以認定，應予依法論
    罪科刑。
三、查被告行為後，刑法部分條文業於94年2 月2 日經修正公布
    ，並自95年7 月1 日起生效施行；復參酌最高法院95年5 月
    23日第8 次刑事庭會議決議意旨，修正後刑法第2 條第1 項
    之規定，係規範行為後法律變更所生新舊法律比較適用之準
    據法，於刑法修正施行後，應適用修正後刑法第2 條第1 項
    之規定，為「從舊從輕」之比較；又比較時應就罪刑有關之
    共犯、未遂犯、想像競合犯、牽連犯、連續犯、結合犯，以
    及累犯加重、自首減輕暨其他法定加減原因（如身份加減）
    與加減例等一切情形，綜其全部罪刑之結果而為比較。茲就
    本案新、舊法比較適用分敘如下：
  (一)刑法第339 條第1 項之詐欺取財罪雖未修正，其法定本刑設
    有罰金刑之處罰，而刑法分則編各罪所定罰金之貨幣單位原
    為銀元，修正前刑法第33條第5 款規定：「罰金：（銀元）
    1 元以上」，銀元與新臺幣間之折算，依現行法規所定貨幣
    單位折算新臺幣條例規定，以銀元1 元折算新臺幣3 元；修
    正後刑法第33條第5 款則規定：「罰金：新臺幣1,000 元以
    上，以百元計算之。」經比較修正前、後之刑法規定，修正
    後刑法第33條第5 款關於罰金刑之最低數額部分，已較修正
    前之刑法規定提高，自以修正前刑法第33條第5 款規定，較
    有利於被告。
  (二)又修正前刑法第41條第1 項前段規定：「犯最重本刑為5 年
    以下有期徒刑以下之刑之罪，而受6 個月以下有期徒刑或拘
    役之宣告，因身體、教育、職業、家庭之關係或其他正當事
    由，執行顯有困難者，得以（銀元）1 元以上（銀元）3 元
    以下折算1 日，易科罰金。」依斯時有效施行之罰金罰鍰提
    高標準條例第2 條前段規定（業於95年5 月17日經公布刪除
    ，並自95年7 月1 日起生效），依刑法第41條易科罰金者，
    就其原定數額提高為100 倍折算1 日，則被告行為時之刑法
    及罰金罰鍰提高標準條例關於易科罰金折算標準之規定，係
    以銀元300 元折算1 日，經折算為新臺幣後，應以新臺幣90
    0 元折算1 日；修正後刑法第41條第1 項前段規定：「犯最
    重本刑為5 年以下有期徒刑以下之刑之罪，而受6 個月以下
    有期徒刑或拘役之宣告者，得以新臺幣1,000 元、2,000 元
    或3,000 元折算1 日，易科罰金。」比較修正前、後關於易
    科罰金折算標準之規定，以修正前刑法第41條第1 項前段及
    修正前罰金罰鍰提高標準條例第2 條前段規定，較有利於被
    告。
  (三)綜上，經整體比較全部罪刑之結果，以95年7 月1 日修正施
    行前之刑法規定，較有利於被告，是依刑法第2 條第1 項前
    段規定，自應適用被告行為時之法律即修正前之刑法規定。
  (四)至被告行為後，刑法第30條關於幫助犯及第55條關於想像競
    合犯之規定固經修正，惟僅係文字用語及法理之明文化，非
    屬法律之變更，此部分尚無新舊法比較適用之問題，應逕適
    用裁判時之法律（最高法院95年度第8 次刑事庭會議決議意
    旨參照）。另刑法施行法雖亦於95年6 月14日修正增訂第1
    條之1 關於罰金刑最高數額之規定，並自95年7 月1 日起施
    行，以致罰金刑貨幣單位因而有「銀元」、「新臺幣」之更
    異，惟適用結果之罰金額度則無二致，就罰金法定刑提高之
    刑罰權規範內容並無有利或不利變更，此部分自不生新舊法
    之比較問題，應逕適用具特別法及準據法性質之刑法施行法
    第1 條之1 規定（參照臺灣高等法院暨所屬法院95年法律座
    談會刑事類提案第16、19號法律問題），附此敘明。
四、按刑法上之幫助犯，係對於犯罪與正犯有共同之認識，而以
    幫助之意思，對於正犯資以助力，而未參與實施犯罪之行為
    者而言（最高法院88年度臺上字第1270號判決意旨參照）。
    如未參與實施犯罪構成要件之行為，且係出於幫助之意思提
    供助力，即屬幫助犯，而非共同正犯。查被告將其開設之上
    開板橋海山郵局帳戶存摺、提款卡併同密碼交付予真實姓名
    年籍不詳之成年男子用以詐騙被害人匯入金錢，顯係基於幫
    助該名不詳男子詐騙他人財物之犯意，而未參與前述詐欺取
    財犯行之構成要件行為。核其所為，係犯刑法第30條第1 項
    前段、第339 條第1 項之幫助詐欺取財罪。被告以一交付金
    融帳戶存摺、提款卡及密碼之行為，同時幫助詐欺集團詐騙
    被害人丙○○、甲○○、戊○○、乙○○得逞，侵害渠4 人
    之財產法益，而觸犯四相同之幫助詐欺取財罪，為想像競合
    犯，應依刑法第55條前段規定，從一幫助詐欺取財罪處斷。
    又被告基於幫助之犯意而為非屬詐欺取財犯罪之構成要件行
    為，為幫助犯，爰依刑法第30條第2 項之規定按正犯之刑減
    輕之。爰審酌被告提供其所有上開金融機構帳戶供他人非法
    使用，助長社會犯罪風氣，導致真正犯罪者逍遙法外，其行
    為殊屬不當，又被害人在財產上受有甚大損害，心理上亦受
    有相當之痛苦，惟念及被告本身並未實際參與本案詐欺取財
    之犯行，責難性較小，以及犯罪後之態度等一切情狀，量處
    如主文所示之刑，並諭知易科罰金之折算標準，以資懲儆。
    另被告所為幫助詐欺取財罪之犯罪時間係在96年4 月24日以
    前，合於中華民國96年罪犯減刑條例第2 條第1 項第3 款所
    定之減刑要件，爰減其宣告刑2 分之1 。
據上論斷，應依刑事訴訟法第299 條第1 項前段，刑法第2 條第
1 項前段、第339 條第1 項、第30條第1 項前段、第2 項、第55
條前段，修正前刑法第41條第1 項前段，刑法施行法第1 條之1
第1 項、第2 項前段，修正前罰金罰鍰提高標準條例第2 條，中
華民國96年罪犯減刑條例第2 條第1 項第3 款、第7 條，判決如
主文。
本案經檢察官黃筵銘到庭執行職務。
中    華    民    國    98    年    12    月    10    日
                  刑事第七庭審判長法  官  戴嘉清
                                  法  官  林晏鵬
                                  法  官  王瑜玲
以上正本證明與原本無異
如不服本判決應於送達後10日內向本院提出上訴狀
                                書記官  謝嘉玲
中    華    民    國    98    年    12    月    15    日
附錄本案論罪科刑法條全文：
中華民國刑法第339條
（普通詐欺罪）
意圖為自己或第三人不法之所有，以詐術使人將本人或第三人之
物交付者，處5 年以下有期徒刑、拘役或科或併科1 千元以下罰
金。
以前項方法得財產上不法之利益或使第三人得之者，亦同。
前二項之未遂犯罰之。


司法院資訊處製作；財團法人民間司法改革基金會備份。
